【裁判字號】    94,智,1
【裁判日期】    950510
【裁判案由】    侵權行為損害賠償
【裁判全文】
臺灣屏東地方法院民事判決                 94年度智字第1號
原      告  德保有限公司
法定代理人  甲○○
訴訟代理人  紀錦隆律師
            郭寶蓮律師
被      告  楊義昌即順成鋼鐵企業行
            劉秀梅即佶成鋼品企業行
上  一  人
訴訟代理人  尤中瑛律師
複  代理人  乙○○
上列當事人間請求侵權行為損害賠償事件，本院於民國95年4 月
26日言詞辯論終結，判決如下：
    主      文
原告之訴及假執行之聲請均駁回。
訴訟費用由原告負擔。
    事實及理由
一、原告起訴主張：原告係新型第106273號專利「隔熱浪板結構
    改良」之專利權人，專有排除他人未經其同意而製造、販賣
    及使用之權。被告楊義昌所經營之順成鋼鐵企業行（下稱順
    成企業行）與被告劉秀梅經營之佶成鋼品企業行（下稱佶成
    企業行）設於屏東縣內埔鄉○○村○○路274 號工廠內，有
    浪板製造機結構之機器，從事生產製造隔熱浪板結構改良板
    產品，經原告聲請本院93年度聲字第343 號保全證據後，經
    比對保全證據所拍攝之現場隔熱浪板與原告系爭專利權範圍
    內容實質相同，而侵害原告系爭專利權，爰依專利法第108
    條準用同法第84條、民法第184 條、第185 條及第179 條規
    定，提起訴訟，請求本院擇一請求權為判決，並於本院聲明
    ：(一)被告應連帶給付原告新臺幣（下同）505,000 元，及自
    起訴狀繕本送達翌日起至清償日止，按年利率百分之5 計算
    之利息；(二)以供擔保為條件之假執行宣告。
二、被告則以：本院93年度聲字第343 號保全證據程序中保全之
    浪板製造機係被告佶成企業行所購買，現場之隔熱浪板亦係
    佶成企業行所製造銷售，與被告順成企業行無關。而原告之
    系爭專利權曾因違反專利法第97條及第98條之規定，曾經多
    人向經濟部智慧財產局舉發後，原告於原本之申請專利範圍
    中增加「……而該搭接部之二側頂緣分別設有圓弧凹槽，俾
    形成浪板搭接處之扣接結構……」之條件而自我限縮申請專
    利範圍，故依原告系爭專利權之浪板搭接部形狀已限制為2
    等高之圓弧凹槽，且當2 片隔熱浪板搭接後係產生二導引凹
    槽導水；而被告佶成企業行之隔熱浪板則由夾設有鈍角之兩
    邊所形成搭接部，且兩側之凹槽並不等高，再者，當兩片隔
    熱浪板互相搭接後，於搭接部只呈現單一凹槽導水，自與原
    告系爭專利權不同。再者，被告佶成企業行生產之該種隔熱
    浪板，早於76年起即為其他製造廠商大量製造並施工於鋼板
    屋，被告佶成企業行並未侵害原告之系爭專利權等語置辯，
    並於本院聲明：(二)原告之訴駁回；如受不利判決，願供擔保
    請求宣告免假執行。
三、兩造不爭執事項：
  (一)原告係系爭專利（新型專利第106273號專利「隔熱浪板結構
    改良」）之專利權人，專利期間至94年8月31日止。
  (二)本院會同兩造於94年12月1 日至被告位於屏東縣內埔鄉○○
    路274 號工廠取樣並送交中國生產力中心鑑定之浪板成品2
    片（下稱系爭隔熱浪板）與原告聲請本院於93年10月8 日保
    全證據所拍攝之浪板照片相符。
四、本件兩造有爭執者茲為：(一)原告系爭專利權之專利範圍為何
    ；(二)本件送鑑定之浪板成品是否侵害原告系爭106273號專利
    權；(三)如有侵害，原告是否得請求被告連帶賠償損害，得請
    求之損害賠償金額若干。經查：
  (一)按新型專利侵害之判斷標準，首先應依專利說明書所載之申
    請專利權範圍確立其內容，繼將申請專利範圍及爭議標的物
    之每一構成要件予以分解，再將每一構成要件逐一筆對，此
    即全要件原則。若比對結果，爭議標的物與專利範圍每一構
    成要件相同，即應適用「消極均等論」來判斷專利範圍與爭
    議標的物之實質技術手段、作用或效果是否相同，三者之一
    與專利範圍不同時，則認為無侵害，反之，則有侵害（通稱
    為文義上侵害）。若依全要件理論認為構成要件有不相同者
    ，則需再依「積極均等論」判斷二者差異是否為熟悉該項技
    術人士所能完成，若不同點之技術手段、作用及所產生之效
    果實質上相同，且該差異為熟悉該項技術人士所能輕易完成
    時，二者均等，應續依禁反言原則判斷，反之，若不同點之
    技術手段、作用及所產生之效果，三者實質上有一不同者，
    則不相均等，而未侵害專利權。又如適用禁反言原則時，則
    認定為不相同，如無禁反言原則之適用，則維持均等論之結
    論，而認爭議標的物與系爭專利範圍相同，此觀諸專利法第
    106 條第2 項規定及智慧財產局頒布之專利侵害鑑定基準明
    甚。
  (二)又按所謂新型，指利用自然法則之技術思想，對物品之形狀
    、構造或裝置之創作，專利法第93條定有明文。而系爭專利
    權之申請專利範圍為「一種隔熱浪板結構改良，係將第0000
    0000號『防滲隔熱浪板之結構』加以改良成形，其大體包括
    ：發泡棉層：為PU發泡劑，具有良好隔及隔之效果，利用PU
    發泡劑發泡膨脹壓力及黏性，緊密的黏合上、下層成一體；
    鋼板：為烤漆金屬浪板，設有多處凸起之高起緣，為加強該
    鋼板之強度；及高起緣設左右兩側導引槽；且預留預搭擠之
    搭接部；裝飾紙：具有美麗花紋之裝飾化學品；由上述元件
    組成，利用PU發泡劑發泡將鋼板及花飾紙黏為一體，其主要
    特徵：鋼板設多處高起緣之左右兩側導引槽及搭接方便之預
    留置留空間及搭接部，『而該搭接部之二側頂緣則分別設有
    圓弧凹槽，俾形成浪板搭接處之扣接結構』，可使本創作之
    搭接為一體，可防止水份滲透而由導引槽排出，達到一種可
    節省施工時間及減少材料浪費及防止水份滲透產生滴水之功
    效」，有中華民國專利公報影本1 件、新型專利說明書影本
    1 件附卷可稽（見本院卷(一)第13頁反面至第21頁），足見系
    爭新型專利之主要技術內容與申請專利範圍係就一種隔熱浪
    板及其在搭接部分所做之防滲結構。此一隔熱浪板係由下層
    裝飾紙，上層為烤漆金屬浪板，中層為隔熱之PU發泡劑將鋼
    板及裝飾紙黏為一體所組成。結構上之主要特徵在於：鋼板
    設多處高起緣之左右兩側導引槽及搭接方便之預留置留空間
    及搭接部，而該搭接部之兩側頂緣則分別設有圓弧凹槽，俾
    形成浪反搭接處之扣接結構。
  (三)系爭隔熱浪板與原告專利之比較：
  1.全要件原則分析：
    原告專利之主要構成要件包含有：發泡棉層、鋼板、裝飾紙
    。系爭隔熱浪板亦包括發泡棉層、鋼板及裝飾紙，其中發泡
    棉層及飾紙均屬相同，而其差異主要有：
  (1)系爭隔熱浪板之鋼板為烤漆金屬浪板，設有多處呈凸型之凸
    起高起緣，且於預搭擠之邊側高起緣內向側設導引槽，且預
    留預搭擠之搭接部；而原告系爭專利之鋼板雖亦為烤漆金屬
    浪板，設有多處凸起之高起緣，惟其高起緣設有左右兩側之
    導引槽，且預留預搭擠之搭接部。
  (2)系爭隔熱浪板於預搭擠邊側高起緣內向「側設導引槽」及為
    搭接方便而預留置留空間之搭接部，該搭接部之形狀與高起
    緣相同呈凸型，俾形成浪板搭接處之搭接「覆蓋」結構；而
    原告系爭專利之鋼板高起緣之「左右兩側設導引槽」及設方
    便搭接之預留置留空間之搭接部，而該搭接部之二側頂緣則
    分別設有圓弧凹槽，俾形成浪板搭接處之「扣接」結構。
    綜合以上所述，以全要件原則分析比較兩者之組成要件，並
    非完全相同，亦即因系爭隔熱浪板於預搭擠邊側高起緣之「
    單側導引槽」及搭接部之凸型「不具扣接結構」，與系爭專
    利申請範圍敘述之雙向導引槽及具扣接結構文義不相同，必
    須進一步以均等論討論，是否屬於等效手段之替代或置換。
  2.均等論分析：
    如上所述，系爭隔熱浪板係利用於鋼板預搭擠邊側之高起緣
    設單側導引槽及於鋼板另側緣設具搭接覆蓋結構之搭接部方
    式，透過預搭擠處之高起緣內向側設導引槽具導水功能、而
    該搭接部形狀與高起緣相同呈凸型配合搭接覆蓋之功能、該
    搭接部預留置留空間具方便施工之功能，達到使兩浪板搭接
    為一體時可形成「一道導水空間」、防止水份滲透而由導引
    槽排出之結果，亦即系爭隔熱浪板係以「搭接覆蓋」及利用
    單側向導引槽之方式、功能及達到單側向排水之結果；而系
    爭專利係利用鋼板高起緣左右兩側導引槽及於鋼板另側緣設
    具扣接結構之搭接部方式，利用高起緣之左右兩側導引槽具
    「雙重導水」之功能、該搭接部之二側頂緣之圓弧凹槽具扣
    合高起緣頂之功能、該搭接部預留置留空間具方便施工之功
    能，達到使兩浪板搭接為一體時可防止水份滲透而由導引槽
    排出，達到一種可防止水份滲透滴水及節省施工時間及減少
    材料浪費之結果，系爭專利之雙側向導引槽及搭接扣接方式
    與系爭隔熱浪板並不相同，且系爭隔熱浪板之利用單側向排
    水及搭接覆蓋方式係屬習知技術，此亦有原告提出之專利說
    明書影本附卷可參，因此，堪認系爭隔熱浪板與系爭專利之
    構造內容實質不相同，而不成立均等論。
  3.禁反言分析：兩者經上開認定已實質不相同，無須再為禁反
    言分析。
  4.綜上所述，本件系爭隔熱浪板與原告之系爭專利權之申請專
    利範圍內容實質不相同，而此亦有中國生產力中心95年1 月
    26日中營字第09404245號函檢送之專利侵害鑑定報告在卷可
    參（另附卷後），是原告主張被告之系爭隔熱浪板侵害其專
    利，核無足採。
  (四)原告固主張本件鑑定機關中國生產力中心素與廠商關係友好
    而立場偏頗，鑑定意見失其正確性而不足採云云，惟本件於
    本院依職權選定中國生產力中心為鑑定機關前，曾就鑑定機
    關之選任使兩造陳述意見，兩造雖各自均提出數鑑定單位供
    本院審酌，惟亦均互指對造所提之鑑定單位多數曾接受對造
    私下委託鑑定、或曾為對造有利之鑑定結果而無法合意選任
    鑑定機關。又提供廠商或個人相關之專利侵權鑑定服務本即
    為從事專利侵害鑑定之機關團體本身業務範圍之一，是以其
    等私下曾接受廠商之鑑定委託即認其等鑑定立場均有所偏頗
    ，純屬臆測且失於率斷而不足取。至原告復主張中國生產力
    中心於另案於臺灣臺南地方法院93年度智字第29號審理中，
    超越法院之囑託範圍而擅自為專利侵害與否之鑑定，並為無
    侵權之有利於被告結論，足認其立場自始並非客觀公正云云
    ，惟此涉及另案之審理與法院囑託範圍，要與本件尚屬無涉
    ，是原告上開主張，並不足採。
  (五)原告另主張系爭專利所指雙側導引槽係指高起緣（凸峰）兩
    側呈現凹陷，而由二浪板搭接後形成雙側導引槽，而系爭隔
    熱浪板亦設有多處凸型之凸起高起緣，惟中國生產力中心於
    鑑定報告第6 頁獨立項全要件比較分析表第2 項中僅論述系
    爭隔熱浪板之內向側設有導引槽，顯將外向側呈現凹陷之外
    側導引槽漏未論究，顯有嚴重缺失云云。惟按新型專利權範
    圍，以說明書所載之申請專利範圍為準，於解釋申請專利範
    圍時，並得審酌創作說明及圖示，專利法第106 條2 項定有
    明文。查系爭專利之主要創作技術內容係於浪板搭接部之二
    側頂緣分別設有圓弧凹槽，形成浪板搭接處之扣接結構，且
    於二片浪材扣接後，鋼板預搭擠邊側會形成左右兩側均有導
    引槽而可順利導水、防止水分滲透，此觀之原告提出之專利
    說明書中創作說明及所附圖說自明（見本院卷(一)第18頁及20
    頁反面）；本件系爭浪板雖有多處系爭專利所稱之凸起之高
    起緣，惟其於兩片浪板搭接覆蓋後，鋼板預搭擠邊側僅形成
    高起緣內向單側導引槽可供導水，高起緣另一側於兩片浪板
    覆蓋後則呈現密合狀態而無導引槽，無法產生導水功能，上
    開鑑定報告之描述僅係凸顯兩片浪板搭接後僅有單側側設導
    引槽之狀態，其高起緣另一側並無如原告所指之外側導引槽
    存在，是原告上開指摘，並不足採。
  (六)原告復主張系爭隔熱浪板之凸型結構與原告專利所指高起緣
    係屬完全相同之結構，既二者結構相同，鑑定機關於鑑定報
    告第6 頁獨立項全要件比較分析表第4 項中，竟以原告專利
    於二片浪板搭接後係形成浪板搭接處之「扣接結構」，而鑑
    定之系爭2 片隔熱浪板搭接後則為「覆蓋結構」之文字不同
    作為解讀，亦有缺失云云。本件原告所有之系爭專利於83年
    9 月1 日取得新型專利證書後，因其專利含涉範圍之大小為
    何，曾經多人提出舉發成立，原告因而於86年5 月間申請更
    正系爭專利，嗣亦經經濟部智慧財產局於89年間公告准予更
    正在案，其更正後之申請專利範圍增加「……而該搭接部之
    二側頂緣分別設有圓弧凹槽，俾形成浪板搭接處之扣接結構
    ……」之條件等情，為兩造所不爭執，原告雖主張上開申請
    更正內容僅限於圖示上「搭接部21再標示圓弧凹槽211 」，
    而在原說明書之圖示早有圓弧凹槽211 相同之形狀，原告之
    更正案並無實質變更，而未限縮申請專利範圍云云。然審酌
    原告上開更正，其雖無變更實質專身內容，但其將圓弧凹槽
    與扣接結構增加在申請專利範圍獨立項中，應屬增加獨立項
    之元件及限制條件，使得申請專利範圍縮小，祈能更加清楚
    描述申請專利範圍，此由原告自行提出之經濟部89年1 月4
    日經（89）訴字第89085042號訴願決定書影本亦同此認定可
    得佐證（見本院卷(一)第117 頁），足見原告更正後之申請專
    利範圍所加入之透過搭接部二側頂緣分設之圓弧凹槽，使2
    片浪板於搭接時能相互扣接，避免易於鬆動實為系爭專利之
    重要區隔及限制條件，從而，上開中國生產力中心鑑定報告
    中所指稱之「扣接結構」與「覆蓋結構」，自非如原告所指
    僅係單純之以文字不同作為區隔解續，是原告上開主張，亦
    不足採信。
五、綜合上述，被告系爭隔熱浪板並未落入原告系爭權利範圍，
    而無侵害原告享有之系爭新型專利權，從而，原告本於專利
    權受侵害、民法侵權行為及不當得利之法律關係，請求被告
    連帶給付505,000 元，及自起訴狀繕本送達翌日起至清償日
    止，按週年利率百分之5 計算之利息，為無理由，其宣告假
    執行之聲請，亦失所依附，均應予駁回。
六、本件事證已臻明確，原告聲請再囑託其他鑑定機關另行鑑定
    核無必要；另兩造有關請求賠償金額之計算及其他主張舉證
    ，亦核與本件判決結果不生影響，爰不逐一論述，附此敘明
    。
七、結論：本件原告之訴為無理由，依民事訴訟法第78條，判決
    如主文。
中    華    民    國    95    年    5     月    10    日
                  民事第一庭    審判長法  官  羅心芳
                                      法  官  翁世容
                                      法  官  林雅莉
正本係照原本作成。
如不服本判決，應於收受送達後20日內向本院提出上訴書狀，其
未表明上訴理由者，應於提出上訴後20日內向本院補提理由書狀
（均須按他造當事人之人數附繕本）。
                                     書記官  黃佳惠
中    華    民    國    95    年    5     月    10    日


司法院資訊處製作；財團法人民間司法改革基金會備份。
